【裁判字號】    98,基簡,407
【裁判日期】    980608
【裁判案由】    債務人異議之訴
【裁判全文】
臺灣基隆地方法院基隆簡易庭民事判決   98年度基簡字第407號
原      告  乙○○
被      告  有限責任基隆市第二信用合作社
法定代理人  丙○○
訴訟代理人  甲○○
上列當事人間債務人異議之訴事件，本院於民國98年6月1日言詞
辯論終結，判決如下：
    主  文
本院九十八年度司執字第四九七三號強制執行事件，債權人即被
告所憑之本院81年度民執慎字第558號債權憑證，就超過自民國
九十三年四月三日起算之利息部分，不許對原告為強制執行。
原告其餘之訴駁回。
訴訟費用由被告負擔新台幣參仟陸佰伍拾伍元，原告負擔新台幣
陸佰肆拾伍元。
    事實及理由要領
一、原告起訴主張：
(一)被告前於民國（下同）78年間，執訴外人即原告之父陳金瑞
    所簽發如附表所示本票（下稱系爭本票）聲請本票裁定准予
    強制執行之裁定，進而持該裁定聲請強制執行，並因債權未
    獲全部清償而取得債權憑證；後被告於81年間依前揭債權憑
    證換發為81年度民執慎字第558號債權憑證，並分別於84年8
    月22日、87年6月17日、92年3月10日及95年6月29日聲請強
    制執行而無效果。嗣陳金瑞已於90年5月21日死亡，原告為
    其繼承人，並未為拋棄或限定繼承，被告遂對原告聲請為強
    制執行，經鈞院以98年度司執字第4973號執行命令對原告所
    有對台灣銀行之存款債權扣押在案。
(二)惟依民法第137條第3項規定：「經確定判決或其他與確定判
    決有同一效力之執行名義所確定之請求權，其原有消滅時效
    期間不滿五年者，因中斷而重行起算之時效期間為五年。」
    之反面解釋，其他與確定判決不具有同一效力之執行名義所
    確定之請求權，其原有消滅時效期間不滿5年者，中斷後重
    行起算之時效仍應按原規定之消滅時效期間計算，並無民法
    第137條第3項之適用。本件被告據以對原告聲請強制執行之
    執行名義，乃基於本票債權聲請本票裁定准予強制執行而來
    ，該執行名義與確定判決並不具有同一之效力。又依票據法
    第22條第1項規定：「票據上之權利，對匯票承兌人及本票
    發票人，自到期日起算；見票即付之本票，自發票日起算；
    三年間不行使，因時效而消滅。」是本件請求權消滅時效中
    斷後重行起算之時效僅有3年，應無疑問。而由該債權憑證
    上執行受償情形項目之記載，可知被告於取得該債權憑證後
    ，固於84年8月22日、87年6月17日、92年3月10日及95年6
    月29日聲請強制執行以中斷時效之進行，然被告於87年6月
    17日聲請為強制執行之後，於90年6月17日時效屆滿前並未
    再依民法第129條所示之任何行為以中斷時效之進行，故本
    件被告所執執行名義所示之系爭本票債權請求權確已罹於時
    效，並不因嗣後再為強制執行而回復。
(三)再依強制執行法第14條第1項規定：「執行名義成立後，如
    有消滅或妨礙債權人請求之事由發生，債務人得於強制執行
    程序終結前，向執行法院對債權人提起異議之訴。」本件被
    告對訴外人陳金瑞之請求權確已罹於時效，已如前述，原告
    為陳金瑞之繼承人，概括承受其法律上之權利義務，自得主
    張時效消滅以對抗被告，為此提起本件訴訟，並聲明：1.請
    求撤銷鈞院98年度司執字第4973號執行程序；2.鈞院81年度
    執字第558號債權憑證（即上開強制執行事件之執行名義）
    ，不得強制執行等語。
二、被告則聲明請求駁回原告之訴，並答辯略以：
  (一)本件債權憑證係本票裁定經執行未果後所換發，其消滅時效
    依民法第137條第3項之規定應為5年，自95年6月29日起算迄
    今，應尚未罹於時效。又「查已發生之利息及違約金債權
  ，皆為獨立之債權，非民法第二百五十九條第一項所謂之從屬
    債權，此觀同條第二項明定，未支付之利息，推定其隨同原
    本移轉於受讓人，及同法第一百二十六條就此另有短期時效
    之規定自明。又消滅時效，自請求權可行使時起算，民法第
    一百二十八條定有明文。而消滅時效完成，僅債務人取得拒
    絕履行之抗辯權，得執以拒絕給付而已，其原有之法律關係
    並不因而消滅。故原本債權縱已罹於時效，但在債務人行使
    該抗辯權之前，仍得陸續發生利息及違約金債權。此項已為
    獨立債權之利息及違約金，既與原本債權各有其時效期間及
    起算期，自不能因債務人抗辯原本債權罹於時效而隨同消滅
    。」（最高法院96年台上字第2540號判決要旨參照），是利
    息債權既獨立於原本債權之外，不因原本債權罹於時效而隨
    同消滅，是縱本件本金部分已罹於時效，被告仍得繼續對利
    息部分請求給付。
三、經查，原告主張被告前於78年間執訴外人即原告之父陳金瑞
    所簽發之系爭本票聲請本票裁定准予強制執行之裁定，進而
    持該裁定聲請強制執行，並因債權未獲全部清償而取得債權
    憑證，而被告於81年間依前揭債權憑證換發為81年度民執慎
    字第558號債權憑證，並分別於84年8月22日、87年6月17日
    、92年3月10日及95年6月29日聲請強制執行而無效果；又訴
    外人陳金瑞於90年5月21日死亡，原告為其繼承人，並未為
    拋棄或限定繼承，經被告對原告聲請強制執行，並經本院以
    98年度司執字第4973號執行命令對原告所有對台灣銀行之存
    款債權扣押在案等事實，業據提出本票及本院81年度民執慎
    字第558號債權憑證等件影本為證，並經本院依職權調閱本
    院81年民執慎字第558號、98年度司執字第4973號民事執行
    卷宗，查核屬實，復為被告所不爭執，應堪信為真實。
四、得心證之理由：
(一)按強制執行法第27條所稱之債權憑證，係指執行法院發給債
    權人收執，俟債務人如有財產再行執行之憑證而言。本件被
    告固係以債權憑證為執行名義，然其請求權是否已罹於時效
    ，仍應依原執行名義，即系爭本票票據之請求權是否已罹於
    時效為斷。次按自中斷而重行起算後，消滅時效已完成，如
    債權人再依原執行名義或債權憑證聲請法院再行強制執行時
    ，則不生中斷時效或中斷事由終止重行起算時效之問題，債
    務人自非不得對之提起債務人異議之訴，以排除該執行名義
    之執行（最高法院89年度台上字第1623號判決要旨參照）。
(二)再按經確定判決或其他與確定判決有同一效力之執行名義所
    確定之請求權，其原有消滅時效期間不滿五年者，因中斷而
    重行起算之時效期間為五年，民法第137條第3項固定有明文
    。惟所謂「與確定判決有同一效力之執行名義」係指實體上
    爭執業已確定者而言，而本票執票人依票據法第123條規定
    ，聲請法院裁定許可對發票人強制執行，係屬非訟事件，此
    項裁定並無確定實體上法律關係存否之實質確定力，自非與
    確定判決有同一效力之執行名義，執票人之請求權消滅時效
    期間，並不能因取得法院許可強制執行之裁定而延長為5年
    ，此亦有最高法院83年度台上字第2675號判決可參。故系爭
    本票裁定既屬非訟事件裁定，其後雖經換發債權憑證，其時
    效仍並不因此延長為5年。
(三)復按執票人對本票發票人之權利，自到期日起算三年，三年
    間不行使者，因時效而消滅；消滅時效，因起訴而中斷；開
    始執行行為或聲請強制執行與起訴有同一效力：時效中斷者
    ，自中斷之事由終止時，重行起算，票據法第22條第1項、
    民法第129條第1項、第2項、第137條第1項分別定有明文。
    是聲請強制執行雖可發生中斷時效之效力，惟於該強制執行
    事件終結時，中斷之時效應重行起算，而執行法院依強制執
    行法第27條規定，於債務人無財產可供執行，或雖有財產經
    強制執行後所得數額仍不足清償債務時，發給債權人債權憑
    證，亦為執行程式終結之原因之一，其因開始執行而中斷之
    時效，即應由此重行起算。經查，本件被告於78年間持系爭
    本票裁定聲請強制執行，並於同年度發給系爭債權憑證，後
    又於81年間聲請換發為81年民執慎字第558號債權憑證，其
    內記載「債務人於民國七十七年一月八日發行之本票，內載
    憑票交付債權人新台幣伍拾萬元，其中之肆拾萬元及自民國
    七十七年五月八日，按年息百分之八計算之利息，得為強制
    執行。」依前開說明，本件應適用票據法第22條第1項3年時
    效之規定，故被告至遲應於前執行程序終結後3年內為強制
    執行之聲請。查本件被告雖先後於84年8月22日、87年6月17
    日、92年3月10日及95年6月29日向本院民事執行處聲請強制
    執行，然其中92年3月10日該次強制執行之聲請距前次執行
    程序終結，已逾3年，揆諸前揭說明，原告主張系爭本票之
    票據請求權罹於時效，自屬有據。
(四)按消滅時效完成，僅債務人取得拒絕履行之抗辯權，得執以
    拒絕給付而已，其原有之法律關係並不因而消滅（最高法院
    85年台上字第389號判例意旨參照）。又已發生之利息及違
    約金債權，皆為獨立之債權，非民法第295條第1項所謂之從
    屬債權（最高法院71年台上字第4215號裁判要旨參照）。查
    系爭本票債權，雖因原告為時效抗辯而拒絕給付，惟兩造間
    本票債權債務之法律關係並不因而消滅，其因此所生之利息
    債權為獨立之債權，自不因原告所為時效抗辯而當然消滅。
    再按利息、紅利、租金、贍養費、退職金及其他1年或不及1
    年之定期給付債權，其各期給付請求權，因5年間不行使而
    消滅；消滅時效，因左列事由而中斷：(一)請求。(二)承認
    。(三)起訴。左列事項，與起訴有同一效力：(五)開始執行
    行為或聲請強制執行，民法第126條、第129條第1項、第2項
    第5款分別定有明文。經查，被告於98年4月3日向本院聲請
    對原告所有之財產為強制執行，而原告於98年5月14日提起
    本件債務人異議之訴，就系爭債權憑證所示之債權主張時效
    抗辯，該起訴狀繕本於98年5月25日送達於被告，依前揭規
    定，被告於98年4月3日聲請強制執行，使發生時效中斷效力
    之前5年，即自93年4月3日起算之被告利息債權請求權尚未
    罹於時效，被告辯稱就已發生之利息部分乃獨立於原本債權
    之外，不因原本債權罹於時效而隨同消滅等語，即屬有據，
    應為可採。
(五)綜上所述，本件原告主張被告以本票裁定執行名義所換發之
    債權憑證，業已逾3年時效，其中債權額本金40萬元及超過
    自93年4月3日起至98年4月3日止之利息之請求權，均已罹於
    時效而消滅，為有理由，應予准許，其逾此範圍之請求，則
    屬無據，應予駁回。
五、據上論結，本件原告之訴為一部有理由、一部無理由，依民
    事訴訟法第79條，判決如主文。
中    華    民    國    98    年    6     月    8     日
                  基隆簡易庭法  官  蔡聰明
以上正本係照原本作成。
對於本件判決如有不服，應於收受送達後20日內向本院提出上訴
書狀，上訴於本院合議庭，並按他造當事人之人數附具繕本。
中    華    民    國    98    年    6     月    8     日
                            書記官  林蔚菁


司法院資訊處製作；財團法人民間司法改革基金會備份。
